【裁判字號】    97,重訴,105
【裁判日期】    970707
【裁判案由】    返還不當得利
【裁判全文】
臺灣高雄地方法院民事判決             97年度重訴字第105號
原      告  丙○○民國84年.
法定代理人  乙○○
訴訟代理人  鍾凱勳律師
            孫千蕙律師
被      告  丁○○
            甲○○○
共      同
訴訟代理人  洪千琪律師
上列當事人間請求返還不當得利事件，經本院於民國97年6 月23
日言詞辯論終結，判決如下：
    主  文
被告丁○○應給付原告新台幣壹仟零參拾捌萬參仟肆佰參拾陸元
，及自民國九十七年五月十三日起至清償日止，按年息百分之五
計算之利息。
被告甲○○○應給付原告新台幣壹佰壹拾捌萬貳仟元，及自民國
九十七年五月十日起至清償日止，按年息百分之五計算之利息。
訴訟費用由被告丁○○負擔十分之九，被告甲○○○負擔十分之
一。
    事  實  及  理  由
一、按訴狀送達後，原告不得將原訴變更或追加他訴，但擴張或
    減縮應受判決事項聲明者，不在此限；民事訴訟法第255 條
    第1 項第3 款定有明文。本件原告起訴時請求被告丁○○應
    給付新台幣（下同）11,121,749元，及自起訴狀繕本送達之
    翌日起至清償日止，按年息百分之5 計算之利息。嗣於訴訟
    中追加被告甲○○○，並減縮被告丁○○之聲明，請求被告
    丁○○應給付10,383,436元，及自民國97年5 月4 日民事追
    加起訴暨補充理由狀送達翌日起至清償日止，按年息百分之
    5 計算之利息；被告甲○○○應給付1,182,000 元，及自追
    加起訴狀繕本送達翌日起至清償日止，按年息百分之5 計算
    之利息，依首揭規定，自應准許。
二、原告主張：
  (一)原告為訴外人謝在源之非婚生女，因受有撫育之事實，依法
    視為認領，而謝在源於93年1 月14日身故，原告為唯一之法
    定繼承人，此經鈞院以93年度家訴字第54號判決確認，並已
    確定。
  (二)被繼承人謝在源生前與被告丁○○及訴外人戊○○、謝在傳
    兄弟四人，出售共有坐落高雄縣仁武鄉○○段177 地號土地
    （下稱系爭土地），總價金47,619,650元，並由共有人委託
    被告丁○○處理相關事宜，即先由買受人將價款匯入被告丁○○所有帳戶後，再由被告丁○○將款項分配各共有人。系
    爭土地第一筆價金500 萬元，每人應得125 萬元，被告丁○○並未為交付；第二筆價金1000萬元，每人應得250 萬元，
    被告丁○○僅以轉帳方式交付190 萬元予謝在源，尚有60萬
    元未為給付；第三筆價金1000萬元，每人亦應得250 萬元，
    除被告丁○○以謝在源名義捐贈「八卦上帝宮」20萬元部分
    外，尚餘230 萬元未交付；第四筆價金22,619,650元，每人
    應分得5,654,912 元，被告丁○○亦未將之給付謝在源。綜
    上，謝在源應得系爭土地出賣價金部分計11,904,912元，除
    交付190 萬元及捐贈20萬元外，被告丁○○尚有9,804,912
    元未為給付（0000000 ＋600000＋0000000 ＋0000000 ＝00
    00000） 。為此，爰依委任契約及繼承法律關係，請求被告
    丁○○交付處理委任事務所收取之金錢。
  (三)被告丁○○及甲○○○於93年1 月14日，一同持謝在源之存
    摺及印章，前往高雄縣仁武鄉農會，將謝在源所有該農會帳
    號0000000 號帳戶（下稱系爭帳戶）內，尚餘存款2,116,83
    7 元，其中1,182,000 元轉入被告甲○○○所有帳戶，並由
    被告丁○○將剩餘934,200 元轉帳至訴外人即其女兒謝孟佩
    帳戶。而被告甲○○○並無法律上原因受有該1,182,000 元
    之利益，又被告丁○○僅係利用謝孟佩所有帳戶，實際受有
    利益者為被告丁○○，扣除被告丁○○以該934,200 元款項
    支付謝在源喪葬費355,676 元外，尚受有578,524 元之利益
    。為此，依不當得利及繼承法律關係，請求被告甲○○○及
    丁○○返還該等利益。
  (四)並聲明：(1)被告丁○○應給付原告10,383,436元，及自追加
    訴狀送達翌日起至清償日止，按年息百分之5 計算之利息。
    (2)被告甲○○○應給付1,182,000 元，及自追加訴狀送達翌
    日起至清償日止，按年息百分之5 計算之利息。
三、被告則以：
  (一)出售系爭土地之價金，買受人分四次付款，第一筆價款謝在
    源應得125 萬元部分，被告丁○○係以現金交付，且當時謝
    在源仍在世，若未給付，謝在源必定催討；第二筆謝在源應
    得之250 萬元，被告丁○○以轉帳方式交付190 萬元，其餘
    60萬元，係依謝在源指示直接匯款給戊○○，以為清償謝在
    源積欠戊○○之債務，並依第二筆款項匯款情形，足見前開
    第一筆款項確有交付謝在源，否則不可能僅給付第二筆款項
    ；第三筆謝在源應得250 萬元，其中20萬元依謝在源指示捐
    贈「八卦上帝宮」，所餘230 萬元，一部分由被告丁○○以
    現金交付謝在源，其他部分用以抵償謝在源前積欠被告丁○○之債務；第四筆謝在源應得5,654,912 元，因於分配時謝
    在源已過世，並謝在源在外積欠賭債，有眾多債權人前來要
    債，而由被告丁○○以該等款項為謝在源清償賭債等債務，
    因當時被告丁○○不知除兄弟姐妹外，尚有繼承人存在，故
    未予保存收回之本票及借據。
  (二)謝在源前因積欠被告甲○○○款項，並請被告丁○○代為處
    理，於93年1 月14日始由被告丁○○帶同被告甲○○○前去
    高雄縣仁武鄉農會，自系爭帳戶轉帳1,182,000 元予被告甲○○○帳戶，以為清償。又系爭帳戶剩餘934,200 元，由被
    告丁○○將之轉帳至謝孟佩帳戶內，除支應謝在源喪葬費35
    5,676 元外，其餘款項亦由被告丁○○代為償還謝在源之債
    務。
  (三)並聲明：駁回原告之訴。
四、兩造不爭執之事項及簡化之爭點為：
  (一)兩造不爭執事項：
  1.謝在源於93年1 月14日身故，而原告為謝在源之非婚生女，
    因有受撫育之事實，依法視為認領，為謝在源唯一之法定繼
    承人。
  2.於93年1 月14日，被告丁○○、甲○○○前往高雄縣仁武鄉
    農會，將謝在源所有系爭帳戶內尚餘款項2,116,837 元，由
    被告甲○○○將其中1,182,000 元轉入其所有帳戶，並由被
    告丁○○將剩餘934,200 元轉帳至其女兒謝孟佩帳戶，而謝
    孟佩所有前開帳戶，實際上係為被告丁○○使用。
  3.系爭土地於92年11月7 日出售予訴外人戴來富，總價金47,6
    19,650元，由共有人委託被告丁○○處理相關事宜，即系爭
    土地出售所得價金，先匯入被告丁○○帳戶內，再由被告丁○○將各共有人應得款項予以分配。
  4.出售系爭土地第一筆價款即訂金500 萬元，謝在源應得125
    萬元；第二筆價金1000萬元，謝在源應得250 萬元；第三筆
    價金1000萬元，謝在源應得250 萬元；第四筆價款22,619,6
    50元，謝在源應分得5,654,912 元；即就系爭土地部分，謝
    在源應得款項計11,904,912元。
  5.被告丁○○就系爭土地第二筆價金部分，以轉帳方式交付謝
    在源190 萬元，並就第三筆價款部分，以謝在源名義捐贈「
    八卦上帝宮」20萬元。又被告丁○○以前開轉帳至謝孟佩帳
    戶內之934,200 元，支付謝在源之喪葬費355,676 元。
  (二)兩造爭執事項：
  1.原告依委任契約及繼承法律關係，請求被告丁○○交付系爭
    土地出售價金計9,804,912 元，有無理由？
  2.原告依不當得利及繼承法律關係，請求被告丁○○返還578,
    524 元，被告甲○○○返還1,182,000 元，有無理由？
五、前揭不爭執事項，業據原告提出本院93年度家訴字第54號判
    決書1 份暨確定證明書1 紙、財政部台灣南區國稅局遺產稅
    免稅證明書1 紙、台灣高雄地方法院檢察署94年度偵字第19
    670 號（下稱系爭訴訟）不起訴處分書1 份、原告之戶籍謄
    本1 份（見本院96年度家訴字第172 號卷第7 至19頁、第30
    、31頁）、委託書1 紙及系爭土地買賣契約書1 份（見本院
    審卷第147 至149 頁）等為證，並有被告提出之系爭土地異
    動索引1 份（見本院審卷第15至17頁）、喪葬費用收據1 份
    暨明細表1 紙（見本院審卷第27至31頁）、被告丁○○所有
    高雄縣仁武鄉農會存摺影本1 份、感謝狀1 紙（見本院審卷
    第82至87頁）等附卷可稽，且有仁武鄉農會96年12月12日仁
    鄉農信字第0960000925號函暨所附系爭帳戶交易明細表1份
    （見本院審卷第36至38頁）、財政部台灣南區國稅局高雄縣
    分局97年2 月15日南區國稅高縣一字第0970003864號函暨所
    附相關資料1 份（見本院審卷第48至77頁）等在卷可按，又
    經本院依職權調取本院93年度家訴字第54號確認繼承關係存
    在等事件、台灣高雄地方法院檢察署94年度偵字第19670 號
    偵查等卷宗核閱無訛，堪認為真實。茲就兩造之爭點，析述
    本院得心證之理由如下：
  (一)原告依委任契約及繼承法律關係，請求被告丁○○交付系爭
    土地出售價金計9,804,912 元，有無理由？
  1.按當事人主張有利於己之事實，就其事實有舉證之責任，民
    事訴訟法第277 條定有明文。又按主張法律關係存在之當事
    人，僅須就該法律關係發生所須具備之特別要件，負舉證之
    責任，至於他造主張有利於己之事實，應由他造舉證證明；
    最高法院48年度台上字第887 號著有判例意旨。
  2.查，證人戊○○到庭證稱：系爭土地為伊、謝在源、謝在傳
    及丁○○兄弟共有，出售價款由4 兄弟平分，價金則委由丁○○處理。因伊是大兒子，伊兒子是大孫，依傳統大孫也有
    一份，但他們之前都沒有給，後來要賣系爭土地，伊不同意
    ，經過溝通後，才說每人多給伊10坪，當做給大孫的，並以
    每坪62,000元計算，所以其他共有人每人給伊62萬元，後來
    丁○○有將該等計186 萬元交給伊，係交付現金，至於該現
    金從何處扣得，伊就不管了，只要拿到錢就好。謝在源生前
    因有賭博習性而積欠賭債，拿伊的房子向農會貸款，而積欠
    伊40萬元，並欠伊兒子40萬元，均未償還，伊曾向丁○○要
    ，丁○○說都還不夠了，且伊亦未分得謝在源任何財產。又
    謝在源過世後，有人前來討債，連現在都有，都是丁○○在
    幫他處理，因為來的人像是黑道兄弟，伊看到後就嚇的騎車
    出去，所以沒有看到丁○○是如何處理的，故丁○○有無代
    謝在源還錢，伊並不知道（見本院審卷第155 至158 頁）等
    語。據此，依證人戊○○之證詞，僅能證明於謝在源過世後
    ，確有人前來催討債務，而無法據以證明被告丁○○確有代
    為清償債務。此外，被告丁○○亦未能舉證證明，確有以出
    售系爭土地價款，代替謝在源清償賭債等債務。從而，被告
    丁○○辯稱：第四筆價款5,654,912 元，由伊代謝在源清償
    在外積欠賭債云云，自屬無據。
  3.被告丁○○辯稱：系爭土地第二筆價款250 萬元，伊轉帳交
    付190 萬元，並依謝在源指示直接匯款60萬元予戊○○，以
    為清償謝在源積欠戊○○債務云云。惟查，依前開證人戊○○之證詞，謝在源積欠戊○○及其兒子計80萬元之債務，均
    未償還，是被告丁○○所辯上情，顯非事實。又被告丁○○
    事後改稱：前開60萬元就是要給戊○○他們大孫份的錢，雖
    然協議是62萬元，但謝在源只叫伊匯60萬元云云；然據上開
    證人戊○○之證詞，系爭土地出售價款中之大孫份計186 萬
    元，均由被告丁○○交付現金，並已給付完畢，與被告丁○○所言係以匯款方式交付及僅交付60萬元，均不相符合。從
    而，被告丁○○辯稱第二筆價款差額60萬元部分，係依謝在
    源指示給付予戊○○云云，應屬無據。
  4.又查，被告丁○○就系爭土地出售價款，交付各共有人應得
    款項方式，除謝在源部分外，均於各該次買賣價金匯入其所
    有高雄縣仁武鄉農會帳號0000000 號帳戶之翌日，即以轉帳
    方式，分別匯予戊○○及訴外人謝雅慧（即謝在傳部分），
    有被告丁○○前開存摺影印1 份（見本院審卷第82至86頁）
    可考。準此而論，被告丁○○既均依匯款方式交付各共有人
    應得價款，何獨就謝在源部分，除第二筆價款190 萬元外，
    其餘款項均以現金交付？又謝在源於高雄縣仁武鄉農會亦有
    開立系爭帳戶使用，如有交付鉅額款項之必要，理應以較方
    便、安全之匯款方式，以為交付，故被告丁○○豈會僅因「
    我覺得直接領給他就好了」（見本院審卷第165 頁），而大
    費周章前往農會提領高額款項後，再持以交付謝在源？自與
    常情有違。況依匯款方式，謝在源得於確認匯入款項後，直
    接至農會提領現金，以為相關費用之支出，實無需由被告丁○○交付現金之必要。另被告丁○○就第三筆價款中之230
    萬元，係以多少款項現金交付謝在源，並謝在源積欠其債務
    款項為何，被告丁○○並未提出相關證據，以為說明。再參
    以，觀之前開被告丁○○所有高雄縣仁武鄉農會存摺之交易
    情形，系爭土地第一筆價款500 萬元於92年11月11日入帳，
    被告丁○○於同年月12日即分別匯款125 萬元予戊○○及謝
    雅慧，並依該帳戶現金提領情形，12日80萬元、17日10萬元
    、19日33萬元、21日13萬元、26日9 萬元、28日10萬元，而
    於28日提領現金後之餘額為500 元，是如被告丁○○所言，
    係以現金交付謝在源，則被告丁○○焉未一次提領125 萬元
    ，而係多次提領並交付？亦與常理未符。又被告丁○○於系
    爭訴訟中供稱：「（謝在源應得的一千多萬你如何拿給他？
    ）我們有經過協議，因他在外面有欠賭債，我們有幫他還賭
    債，他還有欠我們錢，所以拿一千多萬元來抵，剩下的就匯
    到他帳戶內，我匯完這筆錢，我們跟他就清楚了」（見系爭
    訴訟第153 頁）等語，益徵被告丁○○並未以現金交付任何
    款項予謝在源甚明。從而，被告丁○○辯稱：第一筆價款，
    伊係以現金交付謝在源，並第三筆價款中230 萬元，部分以
    現金交付云云，即屬無據。
  5.按「當事人主張有金錢借貸關係存在，須就其發生所須具備
    之特別要件，即金錢之交付及借貸意思表示互相一致，負舉
    證之責任……」（最高法院81年度台上字第2372號判決要旨
    參照）。本件被告丁○○主張第三筆價款謝在源應得250 萬
    元，扣除20萬元捐贈「八卦上帝宮」，所餘230 萬元中之部
    分係用以抵償謝在源前積欠伊之債務云云；惟查，謝在源積
    欠被告丁○○款項為何？被告丁○○以何方式交付款項？並
    前開230 萬元中，係何款項用以抵償債務？被告丁○○均未
    就其主張舉證以實其說。從而，尚難僅憑被告丁○○空言辯
    稱，即認謝在源前確積欠其款項。
  6.綜據上述，被告丁○○受謝在源委託處理系爭土地價款事宜
    ，自應將處理委任事務所收取之金錢交付謝在源。又被告丁○○既不能證明有以現金交付謝在源應得價款，亦未能舉證
    證明謝在源確有積欠其及戊○○債務，且無法提出證據證明
    第四筆價款5,654,912 元係用以清償謝在源在外積欠債務。
    從而，原告依委任契約及繼承法律關係，請求被告丁○○交
    付處理委任事務所收取之金錢計9,804,912 元，自屬有據。
  (二)原告依不當得利及繼承法律關係，請求被告丁○○返還578,
    524 元，被告甲○○○返還1,182,000 元，有無理由？
  1.被告甲○○○於系爭訴訟中陳稱：謝在源生前陸續向伊借款
    計1,182,000 元，是累積10幾年的欠款，僅為本金而不包含
    利息，至於借款期間為何，伊已不能確認。謝在源缺錢就來
    向伊借款，大部分都會借給他，至於用途為何，伊不是很清
    楚，借款時伊均會記下。又因丁○○打電話給伊，稱謝在源
    要還錢給伊，故於93年1 月14日與丁○○前去農會，將款項
    轉帳到伊帳戶，並就當著丁○○的面，將記錄欠款的紙張撕
    掉（見系爭訴訟第153 頁）等語。然依被告甲○○○上開陳
    述，已無任何證據足以佐證確有金錢之交付及其與謝在源間
    有借貸意思表示互相一致之情事。
  2.查，證人即被告之姐莊謝綴妹於系爭訴訟時證述：謝在源生
    前喜歡賭博，陸續都有向伊姐妹借錢，約向伊借款10多萬元
    ，而甲○○○借謝在源約100 多萬元，因每次甲○○○借錢
    給謝在源後，都會打電話告訴伊（見系爭訴訟第163 頁）等
    語，是證人莊謝綴妹僅係據被告甲○○○電話陳述，而得知
    有所謂謝在源向被告甲○○○借款約100 多萬元之事，係屬
    傳聞證據，是尚難依此即認謝在源確有積欠甲○○○債務。
    又被告丁○○陳稱：謝在源住院前，就告訴伊他欠甲○○○
    款項，伊就打電話給甲○○○，她說總共欠1,182,000 元，
    並有拿她記的簿子給伊看，該記帳簿上有謝在源之簽名，轉
    帳後，伊就叫甲○○○撕掉。謝在源另有積欠伊等兄弟姐妹
    款項，但謝在源只有說要還甲○○○，因為這筆錢比較大，
    所謂比較大筆款項大約幾10萬元（見本院卷第164 、165 頁
    ）等語；惟查，被告丁○○於系爭訴訟中陳稱：「（謝在源
    是何時叫你幫他還積欠甲○○○的債務？）那是我知道謝在
    源有欠甲○○○錢『主動』幫他還的」（見系爭訴訟第154
    頁）等語，與於本院審理時所述「謝在源在住院之前，就告
    訴我他欠甲○○○款項」、「只有說要還甲○○○」等情，
    即有未符；另參以，謝在源亦積欠戊○○、莊謝綴妹等兄弟
    姐妹債務，並均有一定數額，則被告丁○○何獨就被告甲○○○清償？且謝在源係於93年1 月14日下午4 時多去世，而
    農會營業時間至下午3 時30分止，是如僅為清償債務，豈須
    急忙於謝在源過世當日之數小時前，即為該轉帳行為？從而
    ，尚難僅憑被告丁○○前後不一之陳述，據為有利被告甲○○○之認定。
  3.據上而論，被告甲○○○既未能證明對謝在源有1,182,000
    元債權存在，其受有該等利益並無法律上之原因，並致原告
    受有損害。從而，原告主張被告甲○○○應返還該等利益等
    語，應屬有據。
  4.被告丁○○於本院陳稱：系爭帳戶餘款934,200 元，除支應
    謝在源喪葬費355,676 元外，其餘款項由伊代謝在源償還債
    務云云。惟查，被告丁○○於系爭訴訟中陳述：「他（謝在
    源）有說過很疼我女兒（即謝孟佩），他之前有說會拿一點
    錢給我女兒…」（見系爭訴訟第154 頁）等語，是前開934,
    200 元款項，扣除謝在源喪葬費用外，剩餘款項578,524 元
    ，係謝在源欲將之贈與謝孟佩或被告丁○○持以為謝在源清
    償債務，被告丁○○前後辯詞不一。此外，被告丁○○亦未
    能提出任何證據證明，該578,524 元已為清償謝在源相關債
    務。從而，被告丁○○辯稱：剩餘之578,524 元，由伊代謝
    在源償還債云云，亦屬無據。
五、綜上所述，被告丁○○既不能證明出售系爭土地謝在源應得
    價款中之9,804,912 元，已以現金交付謝在源及代謝在源清
    償相關債務，並系爭帳戶中934,200 元，扣除謝在源喪葬費
    用355,676 元外，剩餘578,524 元亦為謝在源清償債務；又
    被告甲○○○亦未能舉證證明，其自系爭帳戶所受1,182,00
    0 元利益，係有法律上原因。從而，原告依委任契約、不當
    得利及繼承法律關係，請求被告丁○○應給付原告10,383,4
    36元，及自追加訴狀送達翌日即97年5 月13日起至清償日止
    ，按年息百分之5 計算之利息；被告甲○○○應給付1,182,
    000 元，及自追加訴狀送達翌日即97年5 月10日起至清償日
    止，按年息百分之5 計算之利息，均有理由，應予准許。
六、本件事證已臻明確，兩造其餘攻擊防禦方法及舉證，核與判
    決結果無影響，爰不另一一論述，附此敘明。
七、據上論結，本件原告之訴為無理由，依民事訴訟法第78條、
    第85條第1 項，判決如主文。
中    華    民    國    97    年    7     月     7    日
                  民事第六庭  法  官  洪榮家
正本係照原本作成。
如不服本判決，應於送達後20日內，向本院提出上訴狀並表明上
訴理由，如於本判決宣示後送達前提起上訴者，應於判決送達後
10日內補提上訴理由書（須附繕本）。
中    華    民    國    97    年    7     月    7     日
                              書記官  王紀芸


司法院資訊處製作；財團法人民間司法改革基金會備份。
